臺北高等行政法院判決
111年度監簡上字第5號
上  訴  人  朱旺星        
被 上訴 人  法務部矯正署新竹監獄

代  表  人  吳永杉（典獄長）

上列當事人間監獄行刑法事件，上訴人對於中華民國110 年12月
14日臺灣新竹地方法院110年度監簡字第3號行政訴訟判決，提起
上訴，本院判決如下：
    主  文
原判決廢棄，發回臺灣新竹地方法院行政訴訟庭。 
　　事實及理由
一、事實概要：上訴人朱旺星非被上訴人法務部矯正署新竹監獄
    之受刑人，於民國109年6月29日寄信給被上訴人收容之受刑
    人黃新堯(下稱黃君)，然經被上訴人以該信件(下稱系爭信
    件)未記載寄件人姓名而退回。上訴人不服被上訴人限制其
    與黃新堯之通信自由，提出訴願，經法務部於109年9月21日
    以法訴字第10913503540號訴願決定不受理，上訴人不服，
    向本院提起行政訴訟，經本院認無管轄權將本件裁定移送臺
    灣新竹地方法院(下稱原審)，經原審以110年度監簡字第3號
    行政訴訟判決駁回（下稱原判決），上訴人仍不服，遂提起
    本件上訴。
二、上訴人起訴主張及訴之聲明，被上訴人於原審之答辯及聲明
    ，原判決認定之事實及理由，均引用原審判決書所載。
三、上訴人上訴意旨略以：
　㈠原判決有未盡調查能事之判決違背法令：被上訴人固辯稱未
    記載寄件人姓名，其無從進行必要之受信管理，且黃君無從
    辨別寄件者及寄信內容是否可能具有非善意而決定是否予以
    受信等語。然上訴人於原審已主張被上訴人對其他未記載寄
    件人姓名之信件，未為退回而予以收受，可認系爭信件並無
    礙被上訴人之監獄管理，且從黃君收受未註明寄件人姓名之
    信件（上證1至3號），可知「未註明寄件人之姓名」難謂有
    「無從進行必要性之受信管理」情事；況系爭信件業已註明
    寄件人地址、單位、編號，被上訴人尚得向黃君詢問，即可
    知寄件人姓名及親友關係，黃君亦無不願受信之表示，難認
    被上訴人逕予退信是為保障黃君權益，原審未予調查上情，
    自屬判決違背法令。
  ㈡原判決有不備理由之判決違背法令：上訴人於原審主張被上
    訴人退信之行為違反比例原則、系爭信件有記載寄件人地址
    、單位及編號，無寄件人不明之情事、黃君並無累進處遇第
    4級通信對象限於親屬、家屬之問題、被上訴人就其他信件
    未曾以信封未書寫寄件人姓名為由退回之情等攻擊防禦方法
    ，均未見原判決說明其意見，應有判決不備理由之違背法令
    。
　㈢上訴人為避免個人姓名與地址、單位、編號結合之個人資料
    ，暴露於信封上，致遭有心人士濫用，遂未於系爭信件註明
    寄件人姓名，應非濫用權利，被上訴人恣意退信，已逾越行
    刑之目的，而侵害上訴人與黃君之秘密通信自由。
  ㈣聲明：廢棄原判決，並發回原審更為審判。
四、本院的判斷：
  ㈠按「行政訴訟除別有規定外，應本於言詞辯論而為裁判。」
    行政訴訟法第188條第1項定有明文；而此一規定，亦適用於
    簡易訴訟程序（同法第236條規定參照）。是行政法院在未
    有法律特別規定之情形下，未經言詞辯論而為判決者，除違
    反上開規定外，因其違法情節甚於未於公開法庭行言詞辯論
    之情形，則舉輕以明重，亦應認為符合行政訴訟法第243條
    第2項第5款「違背言詞辯論公開之規定」之要件，而構成判
    決當然違背法令之上訴理由，此部分依同法第236條之2第3
    項規定，於簡易訴訟程序之上訴，亦準用之。
　㈡次按監獄乃為達矯治處遇之目的，就處徒刑、拘役及罰金易
    服勞役之受刑人，依法定程序予以收容監禁之具有高度目的
    性的矯正機構（監獄行刑法第1條、第3條、第10條至第15條
    等規定及司法院釋字第755號解釋參照），是（本）監獄之
    處分或管理措施（指監獄所為行政處分或行政處分以外之其
    他公權力措施【如事實行為】，監獄行刑法第90條立法理由
    參照）的執行對象，乃為經其收容監禁之受刑人，非受刑人
    或為其他矯正機構所收容監禁之受刑人，與（本）監獄間所
    生公法上之爭議，不生（本）監獄為達矯治處遇目的而就其
    所收容監禁之受刑人為處分或管理措施（下稱內部關係）之
    問題，於此情形，該非受刑人或為其他矯正機構之受刑人毋
    寧乃係立於一般人民地位而與監獄發生公法上之爭議（下稱
    外部關係），自應循適切之法律途徑予以救濟，尚無監獄行
    刑法第12章「陳情、申訴及起訴」所列規定之適用（此部分
    意旨，觀諸監獄行刑法第93條立法理由亦可窺知），而此外
    部關係所生公法上爭議之救濟，於監獄行刑法109年7月1日
    修正施行（此次修正範圍，包括前述第12章「陳情、申訴及
    起訴」）前，亦無不同。
　㈢經查，上訴人非被上訴人所收容監禁之受刑人，其於109年6
    月29日（按：斯時修正監獄行刑法尚未生效施行）寄信給被
    上訴人收容之受刑人黃君，經被上訴人以該信件未記載寄件
    人姓名為由予以退回，乃主張被上訴人限制其與黃君間之通
    信自由，而循序提起訴願、行政訴訟等情，為原審所認定之
    事實（原審判決書第1頁至第3頁），上訴人既非被上訴人所
    收容監禁之受刑人，自無被上訴人為達（對上訴人）矯治處
    遇之目的，而對上訴人為處分或管理措施之問題，縱使被上
    訴人「為保障受信人權益」（參見被上訴人於原審所提答辯
    ㈠狀，原審卷第79、81頁）而退回系爭信件之舉，對於黃君
    而言，或可認為係被上訴人對其所為之處分或管理措施而得
     依監獄行刑法相關規定加以救濟，然此究與兩造間上開外
    部關係所生公法上爭議，於性質上有所不同，上訴人對於被
    上訴人退回信件之措施有所不服，尚無修正前、後監獄行刑
    法所定相關救濟程序規定（按：包括修正後監獄行刑法第11
    4條第2項關於法院得不經言詞辯論而為判決之規定）之適用
    。從而，上訴人循經訴願程序後，向原審提起本件確認（行
    政處分為違法）訴訟，並合併請求損害賠償（一般給付訴訟
    ），原審法院駁回上訴人於原審之訴，既係認上訴人之訴為
    實體上無理由，而非「顯無理由」（行政訴訟法第107條第3
    項規定參照），自應本於言詞辯論而為判決，原審逕依監獄
    行刑法第114條第2項規定(見原審判決書第1頁)，未經言詞
    辯論而為判決，程序上顯然違背法令，上訴意旨雖未指摘及
    此，然依行政訴訟法第236條之2第3項準用第251條第2項之
    規定，本院調查地方法院行政訴訟庭簡易訴訟程序判決有無
    違背法令，不受上訴理由之拘束，應併予指明。 
　㈣綜上所述，原判決既違背言詞辯論公開之規定，其判決當然
    違背法令，自應由本院將原判決予以廢棄，發回原審另為適
    法之裁判。
五、據上論結，本件上訴為有理由，依行政訴訟法第236條之2第
    3項、第256條第1項、第260條第1項，判決如主文。 
中　　華　　民　　國　　111 　年　　7 　　月　　4 　　日
   　　　　　　　   臺北高等行政法院第二庭
                              審判長法  官　 蕭忠仁
                          　        法  官　 黃翊哲
                                    法  官　 李明益
上為正本係照原本作成。
不得上訴。
中　　華　　民　　國　　111 　年　　7 　　月　　12　　日
                                    書記官   陳德銘